臺灣雲林地方法院民事判決　　　　　　　93年度訴字第503 號
原　　　告　丙○○
　　　　　　丁○○
共　　　同
訴訟代理人　乙○○
　　　　　　陳中堅律師
　　　　　　陳信村律師
被　　　告　甲○○
上列當事人間請求損害賠償事件，本院於民國94年12月15日言詞
辯論終結，判決如下：
    主  文
被告應給付原告新台幣肆佰玖拾陸萬陸仟元，及自民國九十三年
十月二十七日起至清償日止，按週年利率百分之五計算之利息。
訴訟費用由被告負擔。
本判決於原告以新台幣壹佰陸拾伍萬陸仟元供擔保後，得假執行
。
    事  實
甲、原告方面：
  一、聲明：如主文所示。
  二、陳述：
    (一)原告之母王素女於民國80年11月4 日將其所購買坐落於雲
      林縣台西鄉○○段287 地號土地（下稱系爭土地）信託登
      記予被告，並於89年2 月25日以本院88年度港簡調字第18
      8 號確認王素女對系爭土地之所有權移轉登記請求權之法
      律關係存在。嗣王素女於91年12月24日死亡，原告基於王
      素女之繼承人身分，於93年5 月間寄發存證信函向被告請
      求移轉系爭土地之所有權，然被告非但未予辦理，且因其
      債務未清償，於93年10月7 日遭債權人雲林縣口湖鄉農會
      以本院93年度執字第7293號查封拍賣，拍定價金為新台幣
      （下同）4,966,000 元，使王素女受有無法取得土地之損
      害，而被告亦無法律上之原因而受有利益。原告既為王素
      女之法定繼承人，爰依繼承、不當得利及給付不能之債務
      不履行等法律關係，以土地拍定價金4,966,000 計算之損
      害，請求被告賠償之。
    (二)被告明知有被查封之危險而未據實告知王素女，而王素女
      又非所有權之登記名義人，亦無從於強制執行程序中提起
      第三人異議之訴以停止執行，且本件非侵權行為，並無與
      有過失之問題，是被告抗辯王素女未及早取回土地而與有
      過失云云，孰不可採。
    (三)被告之父母王、楊蘭於79年至86年間住在雲林縣口湖
      鄉○○路18巷17號，被告則住在雲林縣四湖鄉○○村○○
      路180 號，足見王、楊蘭並未與被告同住。此外，王
      、楊蘭當時尚有不動產及收入，並無不能維持生活而
      需要受扶養之情形，被告與其兄弟王中誠於80年分家產後
      ，固定每月給王、楊蘭1 萬元生活費，乃屬附負擔之
      贈與，並非扶養費。臺灣台中地方法院93年度訴字第97 5
      號判決未及審酌前述事實，而認定被告代為支出扶養費用
      ，顯然有誤，況該判決之既判力或爭點效均僅及於該案之
      當事人即訴外人乙○○及甲○○，本件不受該案判決效力
      之拘束。另被告僱請外勞是為照顧自己小孩，並非照顧被
      告之父母，不得主張抵銷。
  三、證據：提出本院89年度港簡調字第188 號調解筆錄影本、
      信託契約書影本、本院執行處通知函影本、王素女繼承系
      統表、原告戶籍謄本、行政院勞工委員會94年5 月10日函
      文影本、雲林縣土地地價冊影本。
乙、被告方面：
    被告未於最後言詞辯論期日到場，惟據其以前到場陳述及其
    所提出之書狀所為之聲明及陳述如下：
  一、聲明：(一)原告之訴駁回。(二)若受不利判決，請准供擔保免
      為假執行。
  二、陳述：
    (一)系爭土地為養殖用地，王素女於80年間購買時，誤以為應
      有自耕能力方得為登記為所有權人，因伊無自耕能力，故
      要求借用被告名義登記，而系爭土地之使用、收益、處分
      等，均仍由王素女自行處理，可知被告與王素女間就系爭
      土地並無信託關係存在。而系爭土地登記於被告名下，既
      有遭被告債權人聲請法院查封之風險存在，被告對於債權
      人或法院之查封拍賣行為，亦無從置喙，是被告對系爭土
      地遭拍定，亦無故意過失可言。另被告於86年間財務狀況
      即已惡化，為王素女所知，被告為免系爭土地遭波及，當
      時即告知王素女儘速將系爭土地辦理移轉登記，然王素女
      因稅捐金額過高及無法出賣土地而遲遲不為，至88年間系
      爭土地為乙○○聲請法院假扣押後，王素女方驚覺情事嚴
      重，乃於89年2 月間聲請調解移轉系爭土地所有權之法律
      關係存在，被告亦完全配合而無異議。王素女嗣發函乙○
      ○要求撤回系爭土地之強制執行，然乙○○卻不為所動，
      被告就系爭土地對王素女實仁至義盡，對系爭土地遭法院
      查封拍賣而致無法移轉登記與王素女或原告等，實無故意
      過失。此外，系爭土地王素女並未實際出資，是否為實際
      所有權人，尚有疑問。
    (二)倘認被告有過失，然被告於受託登記系爭土地時，即交付
      辦理系爭過戶印鑑證明及文件予王素女，王素女在知悉被
      告財務狀況不佳之情形下，未注意系爭土地會遭被告債權
      人查封拍賣，因稅捐因素而不願儘速辦理移轉登記，以致
      系爭土地遭乙○○為假扣押查封而無法辦理，查封後又未
      提起第三人異議之訴，足見王素女對此損害之發生亦與有
      過失。
    (三)系爭土地拍定價額雖為4,966,000 元，然其中土地增值稅
      442,320 元、原告假扣押債權134,816 元，均非原告之損
      害，應予扣除。
    (四)另被告除王素女外，尚有王仲正、王中誠、王瓊花、王招
      治、乙○○、王淑梅、劉王登美等兄弟姐妹，被告於79年
      至86年間獨力扶養父母親王、楊蘭，共計支出扶養費
      1,228,000 元，王素女應負擔九分之一即136,444 元，此
      業經臺灣高等法院臺中高分院以93年度上易字第352 號判
      決確定。又當初被告僱請菲傭照顧雙親二年，支出497,21
      6 元，王素女應負擔九分之一為55,246元，計191,690 元
      ，爰以此部分債權主張抵銷原告請求之金額。
    (五)被告起訴時之訴訟標的為侵權行為法律關係，嗣又追加債
      務不履行之損害賠償及不當得利之法律關係，被告並不同
      意，且有礙被告之防禦及訴之終結，其訴之追加不合法。
      況被告設籍台中市，其追加之訴訟標的應由臺灣台中地方
      法院管轄，本院並無管轄權。
  三、證據：本院93年執字第7293號分配表影本、臺灣臺中地方
      法院93年度訴字第975 號及臺灣高等法院臺中分院93年度
      上易字第352號判決影本、系爭土地登記簿謄本、
丙、本院依職權向雲林縣台西地政事務所函查雲林縣台西鄉○○
    段287 號土地之登記限制；調閱臺灣臺中地方法院93年度訴
    字第975 號民事全卷（含臺灣高等法院臺中分院93年度上易
    字第352 號）及本院88年港簡調字第188 號、93年港簡字第
    158 號民事卷宗、93年執字第7293號執行卷宗；向中國醫藥
    大學北港附設醫院函查王、楊蘭之醫療費用明細及單據
    。
    理    由
甲、程序方面：
  一、本件被告未於最後言詞辯論期日到場，核無民事訴訟法第
      386 條各款所列情形，爰依原告聲請，由其一造辯論而為
      判決。
  二、按訴狀送達後，原告不得將原訴變更或追加他訴，但請求
      之基礎事實同一，且不甚礙被告之防禦及訴訟之終結者，
      不在此限，民事訴訟法第255 條第1 項第2 款、第7 款定
      有明文。又按當事人不抗辯法院無管轄權，而為本案言詞
      辯論者，以其法院為有管轄權之法院，同法第25條亦有明
      文規定。經查，本件原告起訴時僅於書狀中載明被告應負
      損害賠償責任，並未敘明請求權基礎之法律關係，經本院
      於第一次言詞辯論期日闡明後，原告陳稱本件為給付不能
      之債務不履行損害賠償請求權，並未論及侵權行為。被告
      未爭執管轄權之有無，並於該次言詞辯論期日為本案言詞
      辯論，是本院對本件訴訟自有管轄權。此外，原告嗣又追
      加不當得利法律關係為本件訴訟標的，被告雖不同意，然
      原告請求之基礎事實均相同，無其他新事實或新證據供調
      查，亦未妨礙被告之防禦及訴訟之終結，原告此部分訴之
      追加，自屬合法。而本院於被告為本案言詞辯論時已有管
      轄權，當可一併審理追加之訴，合先敘明。
乙、實體方面：
  一、兩造不爭執之事實：
    (一)原告之母王素女於80年11月4 日將其所購買之系爭土地信
      託登記於被告名下，並於89年2 月25日以本院88年度港簡
      調字第188 號確認王素女對系爭土地之所有權移轉登記請
      求權之法律關係存在。
    (二)王素女於91年12月24日死亡，原告為王素女之法定繼承人
      。
    (三)系爭土地經被告債權人雲林縣口湖鄉農會於93年間向本院
      民事執行處以93年執字第7293號聲請查封拍賣，於93年10
      月7日以4,966,000元拍定。
  二、本件兩造爭執之處在於：(一)王素女生前對被告是否有系爭
      土地所有權移轉請求權存在？(二)系爭土地遭拍賣而無法移
      轉予原告，是否出於可歸責於被告之事由？(三)被告受有債
      務清償之利益是否有法律上之原因？(四)被告之父母王、
      楊蘭於79年至86年間是否發生受扶養權利？被告有無給
      付扶養費？茲析述如下：
    (一)按85年1 月26日公布之信託法第1 條規定「稱信託者謂委
      託人將財產權移轉或為其他處分，使受託人依信託本旨，
      為受益人之利益或為特定目的，管理或處分信託財產之關
      係。」本法公布前，實務上認為信託行為，係指委託人授
      與受託人超過經濟目的之權利，而僅許可其於經濟目的範
      圍內行使權利之法律行為而言。通稱為積極信託。倘信託
      人僅將其財產在名義上移轉於受託人，受託人自始不負管
      理或處分之權責，凡財產之管理、使用或處分悉仍由委託
      人自行為之時，是為消極信託私法行為。符合上開信託法
      定義，其權利義務固應依信託法定之，信託法所指信託以
      外之其他私法行為所成立之法律關係使用「信託」一詞者
      ，亦屬常見，苟其內容並不違反強行規定或公序良俗，仍
      應賦予無名契約之法律上之效力。其性質核與民法委任類
      似，自得類推適用委任有關規定。經查，原告之被繼承人
      王素女因誤認系爭土地有所有權移轉登記之限制，遂與被
      告合意將系爭房地借名登記為被上訴人名義，業據原告提
      出信託契約書1 紙為證，並為原告所不爭，堪信為真實。
      依上所述，王素女與被告成立之契約關係應屬消極信託。
      而系爭土地原為一般農業區養殖用地，於81年8 月18日變
      更編定為工業區丁種建築用地，並無所有權人登記之限制
      等情，業經雲林縣臺西地政事務所函覆無誤，是本件消極
      信託並未迴避任何強行規定之適用，非屬脫法行為，與公
      序良俗無違，應認為效力相當於借名登記之無名契約，仍
      屬有效。再按民法第549 條第1 項規定，當事人之任何一
      方得隨時終止委任契約。查原告於93年5 月26日委任陳信
      村律師以北港北辰郵局第46號存證信函送達被告，要求被
      告將系爭土地移轉登記予原告，此有該存證信函影本1 份
      附卷可參，該存證信函之內容應屬終止該借名登記無名契
      約之意思表示，是兩造之契約已合法終止，是原告主張被
      告有將系爭土地所有權移轉登記與其所有之義務，即非無
      據。
    (二)再按調解經當事人合意而成立；調解成立者，與訴訟上和
      解有同一效力；和解成立者，與確定判決有同一之效力，
      民事訴訟法第416 條第1 項、第380 條第1 項定有明文。
      再按訴訟標的之法律關係，於確定之終局判決中經裁判者
      ，當事人之一造以該確定判決之結果為基礎，於新訴訟用
      作攻擊防禦方法時，他造應受其既判力之拘束，不得以該
      確定判決言詞辯論前，所提出或得提出之其他攻擊防禦方
      法為與該確定判決意旨相反之主張；法院不得就已判斷之
      事項再行審判，於他訴訟亦不得為與確定判決相抵觸之裁
      判，此就民事訴訟法第400 條第1項 規定之趣旨觀之甚明
      。經查，原告之被繼承人王素女與被告曾於88年2 月9 日
      在本院北港簡易庭調解成立，確認王素女與被告間就系爭
      土地所有權移轉登記請求權之法律關係存在，為兩造所不
      爭，且經本院依職權調閱本院88年度港簡調字第188 號民
      事卷宗屬實。觀之該調解筆錄雖未特別載明該法律關係為
      何，然依前所述，當係指王素女與被告間之借名登記無名
      契約無誤。揆諸前開說明，王素女與被告間就系爭土地借
      名登記之法律關係既經調解成立，與確定終局判決效力同
      一，則原告之繼承人依該調解成立之法律關係作為攻擊防
      禦方法時，被告不得提出其他主張否認該法律關係，本院
      亦無從為與該法律關係相反之判斷。是被告抗辯：被告與
      王素女間信託契約為消極信託，違反信託法之規定，顯屬
      無效，且王素女並未出資購買系爭土地，非實際所有權人
      等語，顯不可採。
    (三)再按因可歸責於債務人之事由，致給付不能者，債權人得
      請求賠償損害；損害賠償，除法律另有規定或契約另有訂
      定外，應以填補債權人所受損害及所失利益為限，民法第
      226 條第1 項、第216 條第1 項定有明文。依前所述，被
      告與王素女之借名登記契約可類推適用委任契約之規定，
      亦即王素女可隨時終止契約，而被告於王素女終止契約請
      求被告返還系爭土地時，即負有移轉系爭土地所有權之義
      務，然被告因積欠雲林縣口湖鄉農會債務，系爭土地竟經
      雲林縣口湖鄉農會於93年間向本院民事執行處以93年執字
      第7293號聲請查封拍賣，於93年10月7 日以4, 966,000元
      拍定，以致被告無法履行，此給付不能之債務不履行，顯
      屬可歸責於被告之事由所致。而王素女或原告無從得知被
      告之債權人何時欲查封被告名下之財產，亦無於得知被告
      財務狀況不佳，即予終止契約辦理所有權移轉登記之義務
      ，復無權提起第三人異議之訴以停止強制執行程序，是系
      爭土地遭查封拍賣，自無可歸責於原告或王素女之事由。
      末查系爭土地實際所有權人既為原告，現系爭土地已無法
      回復原狀，原告顯然受有喪失系爭土地所有權之損害，被
      告自應以金錢代償之，而原告主張以拍定價格4,966,000
      元計算土地之價值即其所受之損害，亦屬客觀適當，是原
      告請求被告給付4,966,000 元，應屬有據。至土地增值稅
      本即包含在土地客觀交易價值內，而原告之假扣押債權
      128,416 元，亦非原告基於同一原因事實受有之額外利益
      ，無須另行扣除，是被告抗辯土地遭拍定非可歸責於被告
      ，且應扣除土地增值稅及假扣押債權云云，殊不可採。
    (四)另按信託契約之受託人在法律上為信託財產之所有人，其
      就信託財產所為之一切處分行為完全有效，倘其違反信託
      本旨處分信託財產，僅對委託人或受益人負契約責任而發
      生債務不履行之損害賠償問題，自無不當得利可言。經查
      ，系爭土地原即登記在被告名下，即使其與王素女有消極
      信託之借名登記契約關係，被告依法仍有處分之權，系爭
      土地遭拍定之價金抵充被告之債務，係本於其所有權而有
      所得，為有法律上之原因，並不構成不當得利，是原告另
      主張依據民法不當得利之法律關係，得請求被告返還所受
      不當得利等語，誠屬無據。
    (五)被告又另抗辯：被告與王素女為姐弟，臺灣臺中地方法院
      93 年 度訴字第975 號及二審臺灣高等法院臺中分院93年
      度上易字第352 號之確定判決理由已認定被告曾於79年至
      86年單獨扶養父母，並代墊扶養費1,228,000 元，王素女
      尚應給付被告136, 444元等語。然按訴訟標的法律關係或
      判決理由中之判斷之所以產生既判力或爭點效，係因訴訟
      當事人已在訴訟進行中互為攻擊防禦並經充分言詞辯論，
      為免浪費訴訟資源，故訴訟當事人於判決確定後不能再事
      爭執。而訴訟當事人以外之人既未參與訴訟，自非判決確
      定之既判力或爭點效效力所及之範圍。再按民法第1117第
      1 項規定，受扶養權利者，以不能維持生活而無謀生能力
      者為限，而同條第2 僅規定，前項無謀生能力之限制，於
      直系血親尊親屬不適用之，並非規定前項不能維持生活之
      限制，於直系血親尊親屬不適用之。是直系血親尊親屬，
      如能以自己財產維持生活者，自無受扶養之權利，最高法
      院72年台上字第4792號判決意旨及最高法院62年度第2 次
      民庭庭推總會會議決議可資參照。經查，臺灣臺中地方法
      院93年訴字第975 號案件之當事人為訴外人乙○○與被告
      ，本件原告或王素女均非該案件之訴訟當事人，業經本院
      調閱前開案件屬實，是前開判決雖認定被告曾代王素女及
      其他兄弟姐妹墊支扶養費之事實，然此無從拘束本院。再
      查，被告抗辯其曾自79年至86年扶養父母，支付父母之生
      活費、醫療費之事實，並未舉出任何單據以實其說，而王
      、楊蘭自79年至86年間之醫療單據已超過保存年限已
      無留存等情，業經中國醫藥大學北港附設醫院函覆明確。
      且被告之母楊蘭於本院北港簡易庭93年港簡字第158 號
      審理時到庭證稱：其與王自79年至86年住在雲林縣口湖
      鄉下崙村自建之房屋，除王於86年3 月3 日死亡前二、
      三個月曾與被告同住外，其餘時間均為兩夫妻共同生活，
      那段期間王有從事農耕，每季都有收入，且被告及被告
      之兄王中誠亦每月各給予王、楊蘭生活費1 萬元，足
      供維持生活所需及日常開銷等語。另證人王中誠則亦於同
      庭證稱：當時其與被告各自支付1 萬元予父母，是因80年
      間分家產時即如此協議等語。由此可見被告之父母王、
      楊蘭自79年至86年間幾乎均與被告分開居住，且當時尚
      有收入，不論被告是否持續支付王、楊蘭每月生活費
      1 萬元，王、楊蘭均可維持生活，故王、楊蘭自
      79 年 至86年間應受扶養之權利尚未發生。至被告與王中
      誠當時每月所支付之1 萬元，則係當時王與被告及其他
      二子王仲正、王中誠約定將王名下之不動產分配予三子
      ，該三子即每月支付1 萬元給父母王、楊蘭，是被告
      及其兄王中誠支付王、楊蘭1 萬元，應屬附有負擔之
      贈與行為，並非扶養費之支出，附此敘明。是被告前開抗
      辯，顯無所據，殊難採信。
    (六)被告復抗辯：其自79年至86年間曾僱請菲傭照顧雙親二年
      ，共計支出497,216 元，王素女應給付九分之一為55,246
      元等語。然查，王、楊蘭於當時並無應受扶養權利，
      已如前述，是被告如對父母有任何支出，誠屬孝親行為，
      並無請求其他兄弟姐妹分擔之權利。況被告於85年5 月3
      日至87年5 月2 日聘僱菲籍幫傭係以照顧其子女王家康及
      王家琪之名義申請，此有行政院勞工委員會94年5 月10日
      勞職外字第940022080 號函文附於本院北港簡易庭93年港
      簡字第158 號卷可參。再參以證人楊蘭之前開證述，亦
      徵王、楊蘭僅於86年間住在被告家中三、四個月，核
      與菲傭服務之時期亦不相符，尚難認定被告僱請菲傭之目
      的為照顧父母之用，是被告此部分之抗辯，亦屬無稽。
  三、綜上所述，原告主張：系爭土地為原告之被繼承人王素女
      所購買，借名登記予被告，現該借名登記契約業經原告終
      止，被告應履行返還系爭土地之義務，然因系爭土地遭拍
      定而無法履行，自應賠償被告所受損害等語，應堪採信。
      而被告所為之抵銷抗辯，則屬無據。從而，原告本於繼承
      及終止借名登記之法律關係，請求被告給付4,966,000 元
      ，及自起訴狀繕本送達翌日起即93年10月27 日 至清償日
      止，按週年利率百分之5 計算之利息，自屬正當，應予准
      許。
  四、本件事證已臻明瞭，兩造其餘攻擊防禦方法及所用證據，
      經審酌後認與判決結果不生影響，爰不逐一論列。
  五、原告陳明願供擔保，聲請宣告假執行，核無不合，爰酌定
      相當擔保金額准許之。
  六、結論：原告之訴為有理由，依民事訴訟法第385 條第1 項
      前段、第78條、第390 條第2 項，判決如主文。
中　　華　　民　　國　　94　　年　　12　　月　　29　　日
                  民事第二庭    法  官  趙思芸
以上正本係照原本作成
如對本判決上訴，須於判決送達後廿日內向本院提出上訴狀
中　　華　　民　　國　　94　　年　　12　　月　　29　　日
                                書記官　朱克文
